【裁判字號】    98,台上,2417
【裁判日期】    981218
【裁判案由】    請求給付扶養費
【裁判全文】
最高法院民事判決            九十八年度台上字第二四一七號
上  訴  人  甲○○
訴訟代理人  曾柏暠律師
被 上訴 人  乙○○
上列當事人間請求給付扶養費事件，上訴人對於中華民國九十八
年五月二十日台灣高等法院高雄分院第二審判決（九十七年度家
上字第九七號），提起上訴，本院判決如下：
    主  文
原判決廢棄，發回台灣高等法院高雄分院。
    理  由
本件上訴人主張：被上訴人係伊長子，現任教職，每月薪資約新
台幣（下同）四萬餘元，而伊目前無業，生活困頓，又罹患頭暈
症，負有一百萬元借款債務，不能維持生活，爰依民法第一千一
百十四條第一款之規定為請求等情，求為命被上訴人自起訴狀繕
本送達翌日起至伊終老日止按月給付伊一萬五千元之判決。
被上訴人則以：上訴人為國信牌抽油煙機及瓦斯爐之經銷商，有
豐厚收入，且名下有汽車三輛，非不能維持生活；伊代上訴人扶
養其父母（即伊之祖父母）及伊同父異母所生另三名未成年子女
後，如再負擔對於上訴人之扶養義務，即不能維持自己生活，應
減免扶養義務等語，資為抗辯。
原審維持第一審所為上訴人敗訴之判決，駁回其上訴，係以：上
訴人（民國四十四年十月十二日生）係被上訴人（七十年三月四
日生）之父；被上訴人乃上訴人與第一任配偶所生之子；上訴人
另與第二任配偶（九十六年五月二十日死亡）生有三名未成年子
女，均未與兩造同住；被上訴人為大學畢業，未婚，現於嘉義國
立新港藝術高中擔任教職，無不動產；上訴人為國中畢業，有現
值十六萬一千元之高雄縣湖內鄉○○村○○街二三六之五號房屋
一棟，供其本人居住，為兩造所不爭。上訴人主張其為被上訴人
之父，因不能維持生活，請求被上訴人按月給付一萬五千元之扶
養費，雖據提出戶籍謄本及所得資料清單等為證，惟上訴人主張
其不能維持生活，縱令屬實，兩造就上訴人之扶養方法，迄未協
議，亦未經親屬會議定之，並不爭執，參之兩造所陳內容觀之，
關於上訴人之扶養方法，兩造並無不能協議及召集親屬會議之情
形。上訴人未依修正前民法第一千一百二十條之規定，與被上訴
人協議，即逕向法院請求，其起訴欠缺權利保護要件。從而上訴
人依民法第一千一百十四條第一款之規定，請求被上訴人自起訴
狀繕本送達翌日起至終老日止，按月給付一萬五千元，為無理由
，不應准許等詞，為其判斷之基礎。
按扶養之方法多端，不一而足。受扶養權利者，應否與負扶養義
務者同居一家而受扶養，抑應彼此另居，由負扶養義務者按扶養
權利者需要之時期，陸續給付生活資料，或撥給一定財產，由受
扶養權利者自行收益以資扶養，何者為有利，乃屬扶養方法之問
題，依修正前民法第一千一百二十條之規定，應由當事人協議定
之，不能協議時應由親屬會議定之。如親屬會議不能召開或召開
有困難時，或親屬會議經召開而不為或不能決議時，則應依民法
第一千一百三十二條第二項規定，由有召集權人聲請法院處理之
。對於親屬會議之決議有不服時，始得依民法第一千一百三十七
條之規定，向法院聲訴，不得因當事人未能協議逕向法院請求判
決（本院二十六年鄂上字第四○一號判例參照）。準此，親屬扶
養之方法，倘當事人間不能協議時，自應由親屬會議定之，或由
有親屬會議召集權之人聲請法院處理，如未經親屬會議定之，而
受扶養權利人逕向法院請求判決給付扶養費，於法即有未合。惟
若當事人就扶養之方法並無爭議，僅就有無扶養權利及應否減免
扶養義務相爭執時，自無強求其應踐行協議之程序，法理至明。
本件上訴人依民法第一千一百十四條第一款之規定，請求被上訴
人以每月給付一萬五千元作為被上訴人扶養上訴人之方法；被上
訴人則抗辯上訴人並非不能維持生活，且其代上訴人扶養祖父母
及同父異母之三名未成年子女後，如再扶養上訴人，即不能維持
自己生活，應予減免扶養義務，為原判決所確定之事實，則兩造
就被上訴人如應負扶養義務時，以給付現金作為扶養之方法，似
無爭執，依上開說明，兩造就扶養方法毋庸協議及召集親屬會議
議定之。原審未探究上訴人是否不能維持生活及被上訴人應否減
免扶養義務，即援引修正前民法第一千一百二十條之規定，認上
訴人未與被上訴人協議扶養方法，逕向法院起訴，欠缺權利保護
要件，進而為上訴人敗訴之判決，即有判決適用法規不當之違背
法令情形。何況民法第一千一百二十條於九十七年一月九日修正
為：「扶養之方法，由當事人協議定之；不能協議時，由親屬會
議定之。但扶養費之給付，當事人不能協議時，由法院定之。」
，被上訴人既拒絕給付扶養費予上訴人，兩造如就扶養費之給付
已不能協議，則上訴人關於上開條文修正施行後扶養費之請求部
分，毋庸再由親屬會議議定，而可逕由法院定之。乃原審慮未及
此，而以上開理由為上訴人全部敗訴之判決，於法亦有未合。上
訴論旨，指摘原判決不當，聲明廢棄，非無理由。
據上論結，本件上訴為有理由，依民事訴訟法第四百七十七條第
一項、第四百七十八條第二項，判決如主文。
中    華    民    國  九十八  年  十二    月   十八   日
                      最高法院民事第二庭
                          審判長法官  吳  正  一
                                法官  陳  淑  敏
                                法官  阮  富  枝
                                法官  許  正  順
                                法官  魏  大  喨
      本件正本證明與原本無異
                                      書  記  官
中    華    民    國  九十九  年    一    月    五    日
                                                      R

司法院資訊處製作；財團法人民間司法改革基金會備份。
